---
title: "Guía de variables: train_clean y test_clean"
subtitle: "Problem Set 2 - Predicting Poverty"
author: "Maria Jose Perez, Juan Manuel Lozano, Samuel Suárez Valle"
output:
  html_document:
    toc: true
    toc_float: true
---

```{r setup, include = FALSE}
knitr::opts_chunk$set(echo = FALSE, message = FALSE, warning = FALSE)
library(here)
library(tidyverse)
```

## Cómo usar esta guía

- Las bases limpias salen de `script/01_data_cleaning.r`, que guarda
  `data/train_clean.rds` y `data/test_clean.rds`. Para cargarlas:
  `train <- read_rds(here("data", "train_clean.rds"))`.
- **Unidad de observación: persona.** Cada fila es una persona; las variables
  del hogar se repiten para todas las personas del mismo `id`.
- **Todo cambio a una variable se hace en `01_data_cleaning.r`** (no en los
  scripts de análisis) **y se actualiza esta guía.** Al compilarla, la última
  sección avisa si alguna variable de la base no está documentada aquí.
- Fuente de los códigos: `documentation/ddi-documentation-spanish-608.pdf`
  (diccionario del DANE, GEIH 2018).

### Convenciones

- **Sí/no:** 1 = sí, 0 = no, `NA` = no sabe (el 9 original) o no se le hizo
  la pregunta.
- **Variables 0/1** (sí/no, dummies, `mujer`, `cabecera`, `ocupado`…) se
  guardan como `integer` para ahorrar memoria; las demás numéricas son
  `numeric`.
- **`NA` casi siempre significa que la pregunta no aplica.** La GEIH tiene
  saltos: por ejemplo, las preguntas del trabajo solo se hacen a ocupados. Por
  eso varias variables tienen más de 50% de `NA`.
- **Categóricas:** se dejan con los códigos del DANE (abajo). `max_educ`,
  `regimen_salud` y `tenencia_vivienda` además tienen una dummy por categoría
  (`educ_*`, `salud_*`, `vivienda_*`), incluida "no sabe". Las demás
  categóricas hay que convertirlas en factor o en dummies para usarlas en un
  modelo.

```{r variables}
variables <- tribble(
  ~grupo, ~variable, ~original, ~descripcion, ~valores,

  # Identificadores y diseño muestral
  "Identificadores y diseño", "id", "id", "Llave del hogar", "Texto",
  "Identificadores y diseño", "orden", "Orden", "Número de la persona dentro del hogar", "Entero",
  "Identificadores y diseño", "dominio", "Dominio", "Ciudad (24 áreas metropolitanas), resto urbano o rural", "Texto: BOGOTA, MEDELLIN, ..., RESTO URBANO, RURAL",
  "Identificadores y diseño", "cabecera", "Clase", "Vive en cabecera municipal", "1 = cabecera, 0 = resto",
  "Identificadores y diseño", "depto", "Depto", "Departamento", "Código DANE (texto)",
  "Identificadores y diseño", "fex_c", "Fex_c", "Factor de expansión anualizado", "Continua",
  "Identificadores y diseño", "fex_dpto", "Fex_dpto", "Factor de expansión departamental", "Continua",

  # Persona
  "Persona", "mujer", "P6020", "Sexo", "1 = mujer, 0 = hombre",
  "Persona", "anos", "P6040", "Años cumplidos", "Entero",
  "Persona", "parentesco_jefe_hogar", "P6050", "Parentesco con el jefe del hogar", "1 jefe, 2 pareja, 3 hijo, 4 nieto, 5 otro pariente, 6 empleado doméstico, 7 pensionista, 8 trabajador, 9 otro no pariente",
  "Persona", "afiliado_salud", "P6090", "Está afiliado a seguridad social en salud", "Sí/no",
  "Persona", "regimen_salud", "P6100", "Régimen de salud", "1 contributivo, 2 especial, 3 subsidiado, 9 no sabe",
  "Persona", "max_educ", "P6210", "Nivel educativo más alto alcanzado", "1 ninguno, 2 preescolar, 3 primaria, 4 secundaria, 5 media, 6 superior, 9 no sabe",
  "Persona", "educ_ninguno", "Creada (P6210)", "max_educ = 1 (ninguno)", "1/0; NA si max_educ es NA",
  "Persona", "educ_preescolar", "Creada (P6210)", "max_educ = 2 (preescolar)", "1/0; NA si max_educ es NA",
  "Persona", "educ_primaria", "Creada (P6210)", "max_educ = 3 (primaria)", "1/0; NA si max_educ es NA",
  "Persona", "educ_secundaria", "Creada (P6210)", "max_educ = 4 (secundaria)", "1/0; NA si max_educ es NA",
  "Persona", "educ_media", "Creada (P6210)", "max_educ = 5 (media)", "1/0; NA si max_educ es NA",
  "Persona", "educ_superior", "Creada (P6210)", "max_educ = 6 (superior)", "1/0; NA si max_educ es NA",
  "Persona", "educ_no_sabe", "Creada (P6210)", "max_educ = 9 (no sabe, no informa)", "1/0; NA si max_educ es NA",
  "Persona", "salud_contributivo", "Creada (P6100)", "regimen_salud = 1 (contributivo)", "1/0; NA si no está afiliado",
  "Persona", "salud_especial", "Creada (P6100)", "regimen_salud = 2 (especial)", "1/0; NA si no está afiliado",
  "Persona", "salud_subsidiado", "Creada (P6100)", "regimen_salud = 3 (subsidiado)", "1/0; NA si no está afiliado",
  "Persona", "salud_no_sabe", "Creada (P6100)", "regimen_salud = 9 (no sabe, no informa)", "1/0; NA si no está afiliado",
  "Persona", "max_grado_escolar", "P6210s1", "Último grado aprobado en ese nivel", "Entero",
  "Persona", "actividad_sem_pasada", "P6240", "Actividad principal la semana pasada", "1 trabajando, 2 buscando trabajo, 3 estudiando, 4 oficios del hogar, 5 incapacitado, 6 otra",

  # Fuerza laboral
  "Fuerza laboral", "edad_trabajar", "Pet", "Población en edad de trabajar", "1 = sí, NA = no",
  "Fuerza laboral", "ocupado", "Oc", "Ocupado", "1 = sí, NA = no",
  "Fuerza laboral", "desocupado", "Des", "Desocupado", "1 = sí, NA = no",
  "Fuerza laboral", "inactivo", "Ina", "Inactivo", "1 = sí, NA = no",

  # Trabajo principal (solo ocupados)
  "Trabajo principal", "oficio", "Oficio", "Qué hace en su trabajo", "Código de ocupación (categórica)",
  "Trabajo principal", "meses_empresa", "P6426", "Meses trabajando de forma continua en la empresa", "Entero; NA reemplazado por 0",
  "Trabajo principal", "posicion_ocupacional", "P6430", "Posición ocupacional", "1 empleado particular, 2 empleado gobierno, 3 empleado doméstico, 4 cuenta propia, 5 patrón, 6 familiar sin pago, 7 sin pago en otros hogares, 8 jornalero, 9 otro",
  "Trabajo principal", "horas_trabajo_semana", "P6800", "Horas que trabaja normalmente a la semana", "Entero",
  "Trabajo principal", "tamano_empresa", "P6870", "Personas que trabajan en la empresa", "0 no aplica (era NA), 1 solo, 2 de 2-3, 3 de 4-5, 4 de 6-10, 5 de 11-19, 6 de 20-30, 7 de 31-50, 8 de 51-100, 9 más de 100",
  "Trabajo principal", "cotiza_pension", "P6920", "Cotiza a fondo de pensiones", "1 sí, 2 no, 3 ya es pensionado",

  # Pagos del trabajo
  "Pagos del trabajo", "recibio_horas_extra", "P6510", "Recibió horas extra el mes pasado", "Sí/no",
  "Pagos del trabajo", "recibio_primas", "P6545", "Recibió primas el mes pasado", "Sí/no",
  "Pagos del trabajo", "recibio_bonificaciones", "P6580", "Recibió bonificación mensual", "Sí/no",
  "Pagos del trabajo", "subsidio_alimentacion", "P6585s1", "Recibió subsidio de alimentación", "Sí/no",
  "Pagos del trabajo", "subsidio_transporte", "P6585s2", "Recibió subsidio de transporte", "Sí/no",
  "Pagos del trabajo", "subsidio_familiar", "P6585s3", "Recibió subsidio familiar", "Sí/no",
  "Pagos del trabajo", "subsidio_educativo", "P6585s4", "Recibió subsidio educativo", "Sí/no",
  "Pagos del trabajo", "pago_especie_alimentos", "P6590", "Recibió alimentos como parte del pago", "Sí/no",
  "Pagos del trabajo", "pago_especie_vivienda", "P6600", "Recibió vivienda como parte del pago", "Sí/no",
  "Pagos del trabajo", "transporte_empresa", "P6610", "Usa transporte de la empresa", "Sí/no",
  "Pagos del trabajo", "pago_especie_otros", "P6620", "Recibió otros pagos en especie", "Sí/no",
  "Pagos del trabajo", "prima_servicios", "P6630s1", "Recibió prima de servicios (12 meses)", "Sí/no",
  "Pagos del trabajo", "prima_navidad", "P6630s2", "Recibió prima de navidad (12 meses)", "Sí/no",
  "Pagos del trabajo", "prima_vacaciones", "P6630s3", "Recibió prima de vacaciones (12 meses)", "Sí/no",
  "Pagos del trabajo", "viaticos_permanentes", "P6630s4", "Recibió viáticos permanentes (12 meses)", "Sí/no",
  "Pagos del trabajo", "bonificaciones_anuales", "P6630s6", "Recibió bonificaciones anuales (12 meses)", "Sí/no",

  # Segundo trabajo y subempleo
  "Segundo trabajo y búsqueda", "segundo_trabajo", "P7040", "Tenía otro trabajo la semana pasada", "Sí/no",
  "Segundo trabajo y búsqueda", "horas_segundo_trabajo", "P7045", "Horas trabajadas en el segundo trabajo", "Entero",
  "Segundo trabajo y búsqueda", "posicion_segundo_trabajo", "P7050", "Posición ocupacional en el segundo trabajo", "Mismos códigos que posicion_ocupacional",
  "Segundo trabajo y búsqueda", "quiere_mas_horas", "P7090", "Quiere trabajar más horas", "Sí/no",
  "Segundo trabajo y búsqueda", "diligencias_mas_horas", "P7110", "Hizo diligencias para trabajar más horas (4 semanas)", "Sí/no",
  "Segundo trabajo y búsqueda", "disponible_mas_horas", "P7120", "Estaba disponible para trabajar más horas", "Sí/no",
  "Segundo trabajo y búsqueda", "diligencias_cambiar_trabajo", "P7150", "Hizo diligencias para cambiar de trabajo (4 semanas)", "Sí/no",
  "Segundo trabajo y búsqueda", "disponible_nuevo_trabajo", "P7160", "Podría empezar un trabajo nuevo antes de un mes", "Sí/no",
  "Segundo trabajo y búsqueda", "primera_vez_busca_trabajo", "P7310", "Busca trabajo por primera vez (desocupados)", "1 = primera vez, 0 = trabajó antes",
  "Segundo trabajo y búsqueda", "posicion_ultimo_trabajo", "P7350", "Posición en el último trabajo (desocupados)", "Mismos códigos que posicion_ocupacional",
  "Segundo trabajo y búsqueda", "ingreso_trabajo_desocupado", "P7422", "Recibió ingresos por trabajo el mes pasado (desocupados)", "Sí/no",
  "Segundo trabajo y búsqueda", "ingreso_trabajo_desocupado_2", "P7472", "Misma pregunta, segundo bloque del cuestionario (ver diccionario)", "Sí/no",

  # Otros ingresos
  "Otros ingresos", "recibio_arriendos_pensiones", "P7495", "Recibió arriendos y/o pensiones el mes pasado", "Sí/no",
  "Otros ingresos", "recibio_pension_jubilacion", "P7500s2", "Recibió pensión de jubilación", "Sí/no",
  "Otros ingresos", "recibio_pension_alimenticia", "P7500s3", "Recibió pensión alimenticia", "Sí/no",
  "Otros ingresos", "recibio_otros_ingresos", "P7505", "Recibió dinero de hogares, instituciones, intereses o cesantías (12 meses)", "Sí/no",
  "Otros ingresos", "dinero_hogares_pais", "P7510s1", "Dinero de otros hogares en el país", "Sí/no",
  "Otros ingresos", "dinero_hogares_exterior", "P7510s2", "Dinero de hogares en el exterior (remesas)", "Sí/no",
  "Otros ingresos", "ayudas_instituciones", "P7510s3", "Ayudas de instituciones", "Sí/no",
  "Otros ingresos", "dinero_intereses_dividendos", "P7510s5", "Intereses, dividendos o utilidades", "Sí/no",
  "Otros ingresos", "dinero_cesantias", "P7510s6", "Cesantías", "Sí/no",
  "Otros ingresos", "dinero_otras_fuentes", "P7510s7", "Dinero de otras fuentes", "Sí/no",

  # Hogar y vivienda
  "Hogar y vivienda", "cuartos_hogar", "P5000", "Cuartos del hogar (incluye sala-comedor)", "Entero",
  "Hogar y vivienda", "cuartos_dormir", "P5010", "Cuartos donde duermen", "Entero",
  "Hogar y vivienda", "tenencia_vivienda", "P5090", "Tenencia de la vivienda", "1 propia pagada, 2 propia pagando, 3 arriendo, 4 usufructo, 5 posesión sin título, 6 otra",
  "Hogar y vivienda", "vivienda_propia_pagada", "Creada (P5090)", "tenencia_vivienda = 1 (propia, pagada)", "1/0",
  "Hogar y vivienda", "vivienda_propia_pagando", "Creada (P5090)", "tenencia_vivienda = 2 (propia, la están pagando)", "1/0",
  "Hogar y vivienda", "vivienda_arriendo", "Creada (P5090)", "tenencia_vivienda = 3 (arriendo o subarriendo)", "1/0",
  "Hogar y vivienda", "vivienda_usufructo", "Creada (P5090)", "tenencia_vivienda = 4 (usufructo)", "1/0",
  "Hogar y vivienda", "vivienda_sin_titulo", "Creada (P5090)", "tenencia_vivienda = 5 (posesión sin título)", "1/0",
  "Hogar y vivienda", "vivienda_otra", "Creada (P5090)", "tenencia_vivienda = 6 (otra)", "1/0",
  "Hogar y vivienda", "cuota_amortizacion", "P5100", "Cuota mensual de amortización", "Pesos; 98 (no sabe) y 99 (no informa) pasan a NA",
  "Hogar y vivienda", "arriendo_estimado", "P5130", "Arriendo que estima que pagaría (dueños y usufructo)", "Pesos; 98 (no sabe) y 99 (no informa) pasan a NA",
  "Hogar y vivienda", "arriendo_pagado", "P5140", "Arriendo mensual que paga", "Pesos; 98 (no sabe) y 99 (no informa) pasan a NA",
  "Hogar y vivienda", "personas_hogar", "Nper", "Personas en el hogar", "Entero",
  "Hogar y vivienda", "personas_unidad_gasto", "Npersug", "Personas en la unidad de gasto", "Entero",
  "Hogar y vivienda", "prop_edad_trabajar", "Creada", "Personas en edad de trabajar / personas_hogar", "Entre 0 y 1",
  "Hogar y vivienda", "linea_indigencia", "Li", "Línea de indigencia (per cápita)", "Pesos",
  "Hogar y vivienda", "linea_pobreza", "Lp", "Línea de pobreza (per cápita)", "Pesos",

  # Solo train
  "Solo en train", "pobre", "Pobre", "Hogar pobre: ingreso < linea_pobreza. **Variable a predecir.**", "1 = pobre, 0 = no pobre",
  "Solo en train", "ingreso", "Ingpcug", "Ingreso per cápita de la unidad de gasto, con arriendo imputado. Define pobre e Indigente", "Pesos",
  "Solo en train", "Indigente", "Indigente", "Hogar indigente: ingreso < linea_indigencia", "1 = indigente, 0 = no",
  "Solo en train", "Npobres", "Npobres", "Número de pobres en el hogar", "Entero",
  "Solo en train", "Nindigentes", "Nindigentes", "Número de indigentes en el hogar", "Entero",
  "Solo en train", "Estrato1", "Estrato1", "Estrato socioeconómico (energía o sextil de ICV)", "1 a 6"
)

grupos <- unique(variables$grupo)
```

```{r tablas, results = "asis"}
for (g in grupos) {
  cat("\n\n## ", g, "\n\n", sep = "")
  if (g == "Solo en train") {
    cat("No existen en test: sirven para entrenar y evaluar, **no como predictores**.\n\n")
  }
  variables |>
    filter(grupo == g) |>
    select(-grupo) |>
    knitr::kable(col.names = c("Variable", "Código original", "Descripción", "Valores")) |>
    print()
}
```

## Variables eliminadas en la limpieza

- **Columnas duplicadas del merge:** `Clase`, `Dominio`, `Fex_c`, `Depto` y
  `Fex_dpto` vienen en personas y en hogares. Son idénticas, así que se usan
  como llaves del `left_join` y no se duplican.
- **`sexo` y `clase`:** reemplazadas por `mujer` y `cabecera`.
- **Filas eliminadas (solo train):** los 2 hogares con `cuartos_hogar` = 98 y
  43 (2 dormitorios y 3 personas: error de digitación). Test no se filtra.
- **Solo en train:** las preguntas de montos de ingreso (`P6500`, `P6510s1`,
  `P7510s1a1`, ...) y los agregados de ingreso (`Impa` a `Ingtot`, `Ingtotug`,
  `Ingtotugarr`). No están en test y casi determinan `pobre`; solo se deja
  `ingreso`.

## Chequeo: ¿la guía está al día?

```{r chequeo}
ruta <- here("data", "train_clean.rds")
if (file.exists(ruta)) {
  en_base <- names(read_rds(ruta))
  sin_documentar <- setdiff(en_base, variables$variable)
  ya_no_existen  <- setdiff(variables$variable, en_base)
  if (length(sin_documentar) + length(ya_no_existen) == 0) {
    cat("La guía documenta las", length(en_base), "variables de train_clean.\n")
  } else {
    cat("La guía NO está al día.\n",
        "Variables en la base sin documentar:", toString(sin_documentar), "\n",
        "Variables en la guía que ya no están en la base:", toString(ya_no_existen), "\n")
  }
} else {
  cat("No se encontró data/train_clean.rds: corre script/01_data_cleaning.r primero.\n")
}
```
